【裁判字號】    90,上訴,592
【裁判日期】    900523
【裁判案由】    偽造文書
【裁判全文】
臺灣高等法院臺南分院刑事判決        九十年度上訴字第五九二號          Ｃ
      上  訴  人
      即  被  告  己  ○  ○
右上訴人因偽造文書等案件，不服臺灣雲林地方法院八十九年度簡上字第二三號中華
民國九十年一月十一日第一審判決（起訴案號：臺灣雲林地方法院檢察署八十九年度
調偵字第七號、第四十一號；移送併辦案號：八十九年度偵字第二一五一號、二九七
四號），提起上訴，本院判決如左：
      主      文
原判決撤銷。
己○○連續行使偽造私文書，足以生損害於他人，處有期徒刑壹年。
      事      實
一、己○○利用以會養會之方式，於民國（下同）八十六年七月六日起，自任會首分
    別招募如附表一所示Ａ、Ｂ之二個互助會（互助會起訖時間、會員人數、每會金
    額如附表所示），明知如附表一Ａ、Ｂ之冒用人頭欄所示等人並未參加Ａ、Ｂ之
    互助會為會員，竟分別向Ａ、Ｂ會之其他會員佯稱上開人頭均分別參加Ａ、Ｂ之
    互助會，作為己○○繳納銀行、農會及互助會之現金時標取會款之用。己○○自
    八十八年間起，因經營事業失敗致財務狀況週轉不靈，而無支付會款能力，為支
    應每月為數不少之會款，竟基於意圖為自己不法所有之概括犯意，於如附表二、
    三所示之時間，在雲林縣台西鄉○○路二五五號之自宅，連續偽造如附表二、三
    所示之人頭會員或真正會員姓名及標息於標單上，持之向到場之會員佯稱由各該
    會員得標，並於開標後，向子○○（會單記載為勝智）、癸○○（會單記載為秀
    英、豐舟）、吳壬○○（會單記載為金樹）、戊○、丁○（會單記載為庚○○）
    、乙○○（會單記載為進權）、丑○○（會單記載為武欽）、林東三、甲○（會
    單記載為林玉梅）、丙○○等真正會員詐取會款，致真正會員陷於錯誤而分別交
    付當會次之會款予己○○，己○○因此詐得會款共新台幣（下同）二百六十七萬
    九千元，均足以生損害於各會會員及如附表二、三所示己○○所偽造標單上之會
    員，致人頭及被冒標之會員可能被活會會員追索死會會款之危險。嗣於八十八年
    十月六日起，因如附表一所示之互助會二會均停會，至此子○○、癸○○、吳壬○○、丁○、乙○○、林東三、甲○、丙○○等活會會員始知受騙。
二、案經被害人子○○、癸○○、丙○○訴請臺灣雲林地方法院檢察署檢察官偵查起
    訴，及該署移送併辯。
      理      由
一、依法院辦理刑事訴訟簡易程序案件應行注意事項第十四項規定，對於簡易判決之
    上訴，準用刑事訴訟法第三編第一章及第二章之規定。管轄第二審之地方法院合
    議庭受理簡易判決上訴案件，應依通常程序審理。其認案件有刑訴法第四五二條
    之情形者（即有刑事訴訟法第四百五十一條之一第四項但書之情形），應撤銷原
    判決，逕依通常程序為第一審判決，本件被告己○○所犯之案件有刑事訴訟法第
    四百五十一條之一第四項但書之情形，臺灣雲林地方法院原應撤銷原判決（即臺
    灣雲林地方法院北港簡易庭八十九年度港簡字第六四號八十九年四月十三日判決
    ），逕依通常程序為第一審判決，原審判決雖誤為第二審判決，惟對此判決之上
    訴，仍應認可向本院提起，是被告提起之上訴，雖誤向最高法院提起，視為已向
    本院提起上訴，先予明（最高法院刑事第一庭九十年四月十三日（九十）台刑
    中字一○九二九號函，亦認應由本院受理）。
二、右揭犯罪事實，業據上訴人即被告己○○於本院調查、審理中坦承不諱，雖被告
    於原審審理中否認有冒用丙○○名義標會一節，並辯稱：我沒有冒標丙○○之會
    云云，經查：
  (一)右揭犯罪事實除冒用丙○○名義標取丙○○Ｂ會活會一會之部分外，餘均業據被
    告於警訊、偵查、原審時供承明確，惟被告於本院調查、審理時均對於右揭事實
    坦承不諱，且對於冒用丙○○名義標取丙○○Ｂ會活會一會之部分已不爭執，核
    與告訴人子○○、癸○○、丙○○及被害人吳壬○○、乙○○、戊○、林東三、
    甲○、丁○指訴渠等均係活會之情節相符，並有被告及被害人丁○所提出之Ａ、
    Ｂ二會之會單各二份可資佐證。證人辛○○於原審亦到庭證稱其並未參加被告己○○所招募之互助會等語屬實。被告雖於警訊、偵查及原審調查時供稱冒標告訴
    人子○○一會等語，嗣又於原審審理時矢口否認上情，是被告此部分自白尚有瑕
    疵，參以證人陳昭陽在偵查及原審調查時均證稱：我參加Ｂ會一會，於八十八年
    八月我要標會時，己○○對我說丙○○標到，後來我問丙○○，他說他沒有標等
    語，是被告應於八十八年八月二十六日時以丙○○之名義冒標Ｂ會一會等情，應
    堪認定。
  (二)告訴人癸○○及被害人乙○○、丁○雖指稱：被告己○○係冒用丑○○、子○○
    及丁天從之名義參加Ａ會，然丑○○、子○○、丁天從均有參加被告己○○所招
    募之Ａ會，丁天從係以「天從」、「寶春」、「偉修」之名義參加三會，並均已
    為死會，丑○○則以「武欽」為名參加二會且均死會，子○○則以「勝智」為名
    參加二會，而尚存一活會等情，業據證人丑○○、子○○、丁天從到庭證述屬實
    ，是告訴人癸○○、被害人乙○○、丁○所指稱之情事，尚有誤會。
  (三)按民間互助會，除有特別約定外，僅係會首與會員間訂立之契約，已得標會員依
    其與會首間之契約，無論何人得標均有按期繳交會款之義務，故會首冒名盜標，
    其詐欺所得之款，應僅限於未得標會員繳納之會款，對於已得標會員，無詐欺可
    言，計算會首詐欺盜標所取得財物之範圍時，自應將死會會員及人頭會員所應繳
    會款扣除。惟被告於原審在庭供稱：Ａ、Ｂ二會部分因並未保留會單，致各次得
    標會員及金額不明，且不記得係何時以多少標金標下會款等語，又經原審傳喚、
    被害人即Ａ會會員丁明志、丁天從及Ｂ會會員戊○、陳昭陽、癸○○等人到庭後
    （其他Ａ、Ｂ會會員則地址不明或經傳未到庭），僅能依被害人丁○所提出之會
    單以確定Ａ會會員丁鴻斗、王進源、丁麗雲、丁天從、林美、林武欽、林正中
    、子○○、林鳳、丁教、丑○○、丁寶春、林佩靜係於第二、第六、第七、第
    八、第九、十一、十二、十三、十四、十五、十八、十九、二十三會次標下會款
    ，Ｂ會會員王進源、丁鴻斗、丑○○、丁陽華、林美、丁雲、林生輝、庚○○
    、陳昭陽則係於第三、第五、第七、第八、第九、十三、十六、二十、二十六會
    次標下會款，是本院雖無法查證被告利用人頭會員和冒用真正會員名義標取會款
    之確切時間，然因最接近到會之開標會次，活會之人數較少，依罪疑唯輕之法理
    ，自應以停會前如附表二、三之最有利於被告之方式，認定Ａ、Ｂ二互助會之冒
    標時間及標金，以計算Ａ、Ｂ二會部分之詐得金額。
  (四)綜上所述，本件事證明確，被告己○○之犯行，堪以認定。
二、按本件互助會之標單，係以白紙記載投標者之姓名及標息金額，此為被告供稱明
    確，依民間互助會之習慣約定，此乃表示某活會會員以多少利息標取會款之意思
    ，係參與競標互助會會款之用意證明，故本件互助會所使用之標單，應屬刑法第
    二百二十條第一項之準私文書。核被告所為，係犯刑法第二百十六條、第二百十
    條之行使偽造私文書罪及同法第三百三十九條第一項之詐欺取財罪。其偽造署押
    之行為，為偽造私文書之一部行為，又偽造私文書之低度行為，為行使偽造私文
    書之高度行為所吸收，均不另論罪。被告先後多次行使偽造私文書及詐欺取財之
    犯行，時間緊接，手法及犯罪構成要件相同，顯係基於概括之犯意反覆為之，均
    應依連續犯之規定分別論以一罪，且被告行使偽造私文書之目的係在詐騙會款，
    則其所犯行使偽造私文書及詐欺取財二罪之間，有方法結果之牽連關係，為牽連
    犯，應從一重論以行使偽造私文書罪，並依連續犯之規定加重其刑。被告於各該
    次利用人頭會員詐標會款時，以一個行使偽造私文書之行為向多數活會會員詐欺
    會款，係以一行為觸犯數個詐欺取財罪，侵害數法益，為想像競合犯，應論以一
    個詐欺取財罪。至移送併辦部分，即被告冒用辛○○、黃佳慧之名義參加Ｂ會二
    會，並冒用如附表三所示之Ｂ會活會會員名義標取會款，以及被告尚冒用戊○、
    庚○○之名義標取Ａ會會款之犯行，雖此部份未經檢察官起訴，但此部分與已起
    訴且論罪之部分，既有連續犯之裁判上一罪關係，依公訴不可分原理，上開未經
    起訴部分，應為起訴效力所及，本院自應一併審理。
三、又公訴意旨認被告於八十八年六月二十一日招募之互助會，亦未經子○○之同意
    ，冒用子○○名義標取子○○活會一節，經查：被告僅自承其係未經告訴人子○○同意，將告訴人子○○列入上開互助會之會員，但未冒標，而係分別於八十八
    年七月二十一日、八月二十一日、九月二十一日徵得林鳳（會單記載為鳳）
    、林美（會單記載為月美）、林平安（會單記載為平安）之同意，以渠等之名
    標取會款，核與證人林鳳到庭證述情節相同。且告訴人子○○係指稱其所參加
    之Ａ會及Ｂ會遭被告冒標，並未提及上開互助會，是此部分公訴意旨尚屬不能證
    明，惟公訴人認此部分與有罪部分屬連續犯之裁判上一罪之關係，爰不另為無罪
    之判決，附此敘明。
四、原審法院認被告罪證明確，予以論罪科刑，並量處有期徒刑壹年，固非無見，惟
    查：（一）本件有刑事訴訟法第四五二條之情形（即有刑事訴訟法第四百五十一
    條之一第四項但書之情形），原審係應撤銷原判決（即臺灣雲林地方法院北港簡
    易庭八十九年度港簡字第六四號八十九年四月十三日判決），逕依通常程序為第
    一審判決，惟原審卻載為第二審判決，即有未洽。（二）又被告於如附表二共計
    詐得金額為一百一十二萬一千元，惟原審判決卻載為一百五十五萬一千元，亦有
    未洽。被告上訴意旨認原審量刑過重，雖不足採，惟原判決既有可議，自應由本
    院將原判決撤銷改判。爰審酌被告之犯罪動機、目的、手段、素行良好，無犯罪
    紀錄（有台灣雲林地方法院全國前案紀錄表在卷可參），犯後坦承犯行，態度尚
    屬良好，然迄今未與被害人丙○○、乙○○、吳壬○○達成民事和解，且被告詐
    欺所得之數額高達二百六十七萬九千元等一切情狀，量處如主文第二項所示之刑
    ，以資懲儆。至偽造之標單既未扣案，且該偽造標單既無任何證明價值，且為被
    告犯罪之證物，被告應無留存之理，是偽造之標單及其上偽造之署押應已不復存
    在，為免日後沒收之困難，爰不另為沒收之諭知，併此敘明。
據上論斷，應依刑事訴訟法第三百六十九條第一項前段、第三百六十四條、二百九十
九條第一項前段，刑法第五十六條、第二百十六條、第二百十條、第二百二十條第一
項、第三百三十九條第一項、第五十五條，罰金罰鍰提高標準條例第一條前段，判決
如主文。
本案經檢察官許仲瑩到庭執行職務。
中    華    民    國      九十      年      五      月      二十三      日
                                  臺灣高等法院臺南分院刑事第六庭
                                      審判長法官  楊    明    章
                                            法官  戴勝    利
                                            法官  顏    基    典
右正本證明與原本無異。
如不服本判決，應於判決送達後十日內向本院提出上訴狀，其未敘述理由者並應於提
出上訴狀後十日內向本院補提理由書（應附繕本)。
                                      法院書記官  呂    嘉    文
中    華    民    國      九十      年      五      月      二十四      日
附錄法條：
刑法第二百十六條：行使第二百十條至第二百十五條之文書者，依偽造、變造文書或
                  登載不實事項或使登載不實事項之規定處斷。
刑法第二百十條：偽造、變造私文書，足以生損害於公眾或他人者，處五年以下有期
                徒刑。
刑法第三百三十九條：意圖為自己或第三人不法之所有，以詐術使人將本人或第三人
                    之物交付者，處五年以下有期徒刑、拘役或科或併科一千元以
    下罰金。
                    以前項方法得財產上不法之利益或使第三人得之者，亦同。
                    前二項之未遂犯罰之。
附表一：
┌──┬─────┬────┬────┬─────┬──────────┐
│編號│ 起訖時間 │每會金額│ 總會數 │冒用人頭  │   冒標名義         │
├──┼─────┼────┼────┼─────┼──────────┤
│Ａ  │ 86.7.6   │ 20000元│   29   │辛○○    │ 子○○(勝智)       │
│    │   至     │底標1000│        │          │ 癸○○(秀英)       │
│    │          │元      │        │          │ 蔡豐舟(豐舟)       │
│    │ 88.11.6  │(內標制)│        │          │ 吳金樹(金樹)       │
│    │          │        │        │          │ 戊○               │
│    │          │        │        │          │ 庚○○(吉成)       │
│    │          │        │        │          │ 辛○○(來發)       │
│    │          │        │        │          │ 共七會             │
├──┼─────┼────┼────┼─────┼──────────┤
│Ｂ  │ 86.8.26  │ 20000元│   29   │辛○○    │ 丑○○二會         │
│    │   至     │底標1000│        │黃佳慧    │ 丙○○一會         │
│    │ 88.12.26 │   元   │        │          │ 林東三一會         │
│    │          │(內標制)│        │          │ 林玉梅二會         │
└──┴─────┴────┴────┴─────┴──────────┘
┌──┬─────┬────┬────┬─────┬──────────┐
│    │          │        │        │          │ 辛○○一會         │
│    │          │        │        │          │ 黃佳慧一會         │
│    │          │        │        │          │ 共八會             │
└──┴─────┴────┴────┴─────┴──────────┘
 附表二：（Ａ會冒標日期、金額及名義，共計詐得金額一百一十二萬一千元）
┌───┬────┬─────┬──────────────┬─────┐
│會次  │標會日期│ 得標金額 │ 詐得會款                   │ 冒標名義 │
├───┼────┼─────┼──────────────┼─────┤
│ 20   │88.2.6  │  1000元  │ 171000                     │          │
│      │        │          │ (00000-0000)X9=171000      │  辛○○  │
├───┼────┼─────┼──────────────┼─────┤
│ 21   │88.3.6  │  1000元  │ 171000元                   │          │
│      │        │          │ (00000-0000)X9=171000      │  子○○  │
├───┼────┼─────┼──────────────┼─────┤
│ 22   │88.4.6  │  1000元  │ 171000元                   │          │
│      │        │          │ (00000-0000)X9=171000      │  癸○○  │
└───┴────┴─────┴──────────────┴─────┘
┌───┬────┬─────┬──────────────┬─────┐
│ 24   │88.6.6  │  1000元  │ 152000元                   │          │
│      │        │          │ (00000-0000)X8=152000      │  蔡豐舟  │
├───┼────┼─────┼──────────────┼─────┤
│ 25   │88.7.6  │  1000元  │ 152000元                   │          │
│      │        │          │ (00000-0000)X8=152000      │  吳金樹  │
├───┼────┼─────┼──────────────┼─────┤
│ 26   │88.8.6  │  1000元  │ 152000元                   │          │
│      │        │          │ (00000-0000)X8=152000      │  戊○    │
├───┼────┼─────┼──────────────┼─────┤
│ 27   │88.9.6  │  1000元  │ 152000元                   │          │
│      │        │          │ (00000-0000)X8=152000      │  庚○○  │
└───┴────┴─────┴──────────────┴─────┘
 附表三：（Ｂ會冒標日期、金額及名義，共計詐得金額一百五十五萬八千元）
┌──┬─────┬────┬───────────────┬─────┐
│17  │  87.12.26│ 1000元 │   209000元                   │          │
│    │          │        │  (00000-0000)X11=209000      │  辛○○  │
└──┴─────┴────┴───────────────┴─────┘
┌──┬─────┬────┬───────────────┬─────┐
│18  │  88.1.26 │ 1000元 │   209000元                   │          │
│    │          │        │  (00000-0000)X11=209000      │  黃佳慧  │
├──┼─────┼────┼───────────────┼─────┤
│19  │  88.2.26 │ 1000元 │   190000元                   │          │
│    │          │        │  (00000-0000)X10=190000      │  丑○○  │
├──┼─────┼────┼───────────────┼─────┤
│21  │  88.4.26 │ 1000元 │   190000元                   │          │
│    │          │        │  (00000-0000)X10=190000      │  丑○○  │
├──┼─────┼────┼───────────────┼─────┤
│22  │  88.5.26 │ 1000元 │   190000元                   │          │
│    │          │        │  (00000-0000)X10=190000      │  林東三  │
├──┼─────┼────┼───────────────┼─────┤
│23  │  88.6.26 │ 1000元 │   190000元                   │          │
│    │          │        │  (00000-0000)X10=190000      │  林玉梅  │
├──┼─────┼────┼───────────────┼─────┤
│24  │  88.7.26 │ 1000元 │   190000元                   │          │
│    │          │        │  (00000-0000)X10=190000      │  林玉梅  │
└──┴─────┴────┴───────────────┴─────┘
┌──┬─────┬────┬───────────────┬─────┐
│25  │  88.8.26 │ 1000元 │   190000元                   │          │
│    │          │        │  (00000-0000)X10=190000      │  丙○○  │
└──┴─────┴────┴───────────────┴─────┘


司法院資訊處製作；財團法人民間司法改革基金會備份。
